【裁判字號】    99,醫,12
【裁判日期】    991122
【裁判案由】    損害賠償
【裁判全文】
臺灣臺北地方法院民事判決                99年度醫字第12號
原      告  陳梅珍
被      告  方柏敦
上列當事人間請求損害賠償事件，本院於民國99年10月25日言詞
辯論終結，判決如下：
    主      文
原告之訴及假執行之聲請均駁回。
訴訟費用由原告負擔。
    事實及理由
一、原告主張：伊於民國94年間至訴外人國軍松山總醫院（下稱
    松山醫院）就診，欲治療右下顎第5 、7 顆牙齒，由牙科醫
    師即被告為伊診治，詎被告於治療途中特意支開護士，持診
    療器具敲打伊右下顎第3 顆牙齒，伊於96年10月19日因右下
    顎第3 顆牙齒疼痛再次至松山醫院就診，被告復持診療器具
    敲擊伊右下顎第6 顆牙齒，致受有右下顎第3 顆、第6 顆牙
    齒缺裂等損害，伊因上開牙齒受損而於96年5 、6 月間開始
    長蕁麻疹，喝水吞嚥困難，呼吸不順，致身心受創，爰提起
    本件訴訟，請求被告賠償伊增加生活上需要費用及精神慰撫
    金共計新臺幣（下同）1,886,716 元等語。並聲明：(一)被告
    應給付原告1,886,716 元。(二)陳明願供擔保，請准宣告假執
    行。
二、被告則以：原告於94年11月至96年10月間曾至松山總醫院就
    診，伊發現原告右下顎第3 顆牙齒有繼發性蛀牙，第6 顆牙
    有三角形牙洞，遂為其再補牙，治療途中並未持診療器具敲
    打原告右下顎第3 、6 顆牙齒，其上之齒洞為診療前既存，
    伊所有醫療過程皆依正常醫療程序處理，無違反醫療常規，
    伊未造成原告損害，診療行為與原告損害間亦無因果關係，
    故伊無損害賠償責任等語，資為抗辯。並聲明：請求駁回原
    告之訴。
三、兩造不爭執事項：
(一)、原告曾於94年及96年間至國軍醫院進行牙齒治療，由被告進
    行診治。原告右下顎第3 顆牙齒有三角形缺陷，第6 顆牙齒
    有三角形牙洞，此有原告提出附卷Ｘ光片輸出本可查（見98
    年度司北調字卷第371號第12至13頁）。
(二)、原告曾於96年2 月2 日、同年月9 日、同年7 月25日、同年
    7 月30日、同年8 月13日、同年月17日、同年9 月3 日、同
    年10月5 日、同年月24日至松山醫院皮膚科就診，有原告提
    出病歷紀錄單在卷可稽（見98年度司北調字第17至19頁）。
(三)、原告就上情曾以偽造文書等為由對被告提出告訴，經臺灣臺
    北地方法院檢察署以97年度偵字第7860號為不起訴處分，原
    告不服提起再議，復經臺灣高等法院檢察署98年度上聲議字
    第1682號為駁回處分，原告復提起交付審判，經本院刑事庭
    以98年度聲判字第54號刑事裁定認無理由而駁回確定，此經
    本院調閱前揭卷宗查核屬實。
四、兩造爭執事項及法院判斷理由：
(一)、原告主張被告有前述持診療器具敲打右下顎第3 及第6 顆牙
    齒之行為，是否有據？
(二)、原告主張被告應負損害賠償責任，有無理由？
    茲就兩造爭點及本院得心證理由分述如下：
(一)、原告主張被告有前述持診療器具敲打右下顎第3 及第6 顆牙
    齒之行為，是否有據？
 1、按主張法律關係存在之當事人，就該法律關係發生所須具備
    之特別要件，應負舉證之責任，而侵權行為損害賠償請求權
    之存在，除須有損害之發生及行為人有故意、過失之事實外
    ，並以二者之間有相當因果關係為成立要件，故侵權行為損
    害賠償之訴訟，主張侵權行為之人須先就上述要件為相當之
    證明，始能謂其請求權存在，此為我國審判實務上對於侵權
    行為舉證責任分配法則之一向通見（見最高法院58年臺上字
    第1421號判例、44年臺上字第108 號、70年臺上字第2550號
    、80年臺上字第1462號、82年度臺上字第267 號判決）。次
    按民事訴訟法第277 條後段明訂：「但法律別有規定，或依
    其情形顯失公平者，不在此限。」至何謂顯失公平，則應視
    兩造舉證之可能性、與證據之距離等情狀考量課予當事人舉
    證責任是否違反公平原則。蓋隨著當今科技知識之進步、社
    會環境之變遷，若僅為維護侵權行為法之過失責任主義而一
    再堅持此項舉證責任，對於負舉證責任之原告，自有相當之
    不利，尤其於商品瑕疵損害、醫療事故或公害糾紛等現代社
    會侵權行為之類型，基於公平原則，自應於訴訟法上緩和侵
    權行為之舉證責任原則，在訴訟上因舉證不足而遭受敗訴判
    決之危險，亦不應完全歸由原告承擔，在此情形下始依前開
    法條適度減輕原告之舉證責任，非謂應負舉證責任者未能舉
    證，即得一概適用上開法條轉而責令他造舉證。揆諸首揭條
    文及裁判要旨說明，原告對於主張有利於己之事實，即原告
    有因被告之錯誤醫療行為，導致受有與該醫療行為間具因果
    關係之損害存在一事，應先負舉證之責任，僅若於本案所需
    之判斷，與被告提供之醫療行為，涉及專業事實之認定，而
    造成原告舉證有事實上困難者，始由被告負舉證責任。
 2、原告主張被告蓄意敲擊其右下顎第3 顆及第6 顆牙齒，復因
    此導致引發蕁麻疹，造成其身心受損，請求被告負損害賠償
    責任云云，惟為被告所否認。經查：(1)原告前於94年11月14
    日赴往松山醫院，由被告為原告執行右下顎第3 顆牙齒根管
    治療，原告復於96年10月19日再次至松山醫院就診，由被告
    為其治療右下顎第3 顆牙齒等情，有松山醫院牙科門診治療
    紀錄影本及Ｘ光片等件在卷可稽（見本院卷第33頁及置於卷
    外之Ｘ光片），並為兩造所不爭執，惟原告指稱右下第3 顆
    、第6 顆牙齒遭被告蓄意傷害一節，始終未提出具體可供調
    查之資料以實其說，依原告於99年10月25日到庭陳述：「（
    問：原告你與被告醫師之前是否有過任何過節？）沒有，我
    到醫院之前並不認識他。」、「（問：那你為何認為被告醫
    師會利用診療之際，故意傷害你的牙齒？）我也不了解為何
    會如此，我只知道我每次去看醫師，回來就會多一個牙洞，
    且不是蛀牙的牙洞，蛀牙的牙洞是會有黑點，我的牙齒是乾
    淨整齊，三角形的牙洞，我96年去誠品治療看牙齒的時候，
    我又看到右下第六顆牙，又有三角形的牙洞，所以我才會去
    懷疑。」、「（問：你認為醫師如何傷害你的牙齒？）我是
    根據事實陳述，醫師利用打麻藥的時候，把護士支出去拿東
    西，打完麻藥沒多久，就拿工具一個很長的棒子，只碰了我
    一下，碰到我其他顆的牙齒。」等語（見卷第42-43 頁），
    審酌原告到庭自稱其與被告並無過節，於松山醫院治療前與
    被告素不相識，由原告前述主張被告蓄意敲損牙齒之醫療行
    為，顯係違反常情，原告就其主張因此受有右下顎第3 顆及
    第6 顆牙齒受敲擊斷裂之事實，並未提出具體事證以實其說
    ，實難遽信原告上開主張為真。(2)又本件刑事部分已經臺灣
    臺北地方法院檢察署以97年度偵字第7860號為不起訴處分，
    復經臺灣高等法院檢察署98年度上聲議字第1682號為駁回處
    分，依經證人即松山醫院牙科醫師陳俊煌於偵查中具結證稱
    內容：根據94年9 月22日所照Ｘ光片，顯示原告右下第3 顆
    牙齒有補牙痕跡，但又發現蛀牙，根據原告之治療病歷記載
    ，原告於同年11月14日赴醫院就診時，發現有繼發性蛀牙情
    形，此為蛀牙後再補等語，足見原告右下第3 顆牙齒係因蛀
    牙經治療後，再發生蛀牙等情，再陳俊煌當庭勘驗被告庭呈
    原告之96年9 月5 日Ｘ光片後具結證述：該Ｘ光片顯示原告
    右下第6 顆和第7 顆之間有窩洞，伊認為是蛀牙，若是人為
    破壞牙齒表面會有破壞痕跡，但窩洞是出現在中間等語，此
    有97年11月17日偵查庭訊問筆錄在卷可考（見前述偵查卷第
    71-7 2頁），因此原告主張右下第3 顆、第6 顆牙齒之牙洞
    係遭被告傷害云云，尚非有據。綜上，原告主張被告有蓄意
    侵權之醫療行為，惟就其因此右下顎第3 顆及第6 顆牙齒受
    敲擊斷裂之事實，未據提出具體事證以實其說，復經被告提
    出系爭Ｘ光片及病歷抗辯屬實。從而原告上開之主張，洵屬
    無據。
(二)、原告主張被告應負損害賠償責任，有無理由？
    按損害賠償之債，以有損害之發生及有責任原因之事實，並
    二者之間，有相當因果關係為成立要件。故原告所主張損害
    賠償之債，如不合於此項成立要件者，即難謂有損害賠償請
    求權存在。最高法院48年臺上字第481 號判例要旨參照。承
    上說明，依據卷內資料不足以認定被告有醫療上之疏忽，亦
    不足以認定原告所稱其長蕁麻疹係因治療牙齒所致，及原告
    所稱其所受損害（精神痛苦、健康損害及增加生活需要之財
    產損害）與被告前述治療牙齒行為有何因果關係存在，自難
    認被告應負侵權行為之損害賠償責任。從而原告依民法第18
    4 條第1 項前段請求被告賠償其所受損害，即屬無據。
五、綜上所述，原告依侵權行為之規定，請求被告給付1,886,71
    6 元，為無理由，應予駁回。而其假執行宣告之聲請亦失所
    附麗，應併予駁回。
六、本件為判決基礎之事證已臻明確，兩造其餘攻擊防禦之方法
    ，經本院斟酌後，認均不足以影響本判決之結果，自無逐一
    詳予論駁之必要，附此敘明。
七、訴訟費用負擔之依據：依民事訴訟法第78條。
中    華    民    國    99    年    11    月    22    日
                    民事第五庭    法  官  鄧德倩
以上正本係照原本作成
如對本判決上訴，須於判決送達後20日內向本院提出上訴狀。如
委任律師提起上訴者，應一併繳納上訴審裁判費。
中    華    民    國    99    年    11    月    22    日
                                書記官  林孔華

司法院資訊處製作；財團法人民間司法改革基金會備份。
